# 软件系统开发，为客户提供工厂智能化管理的软件系统开发集成业务收入确认方法

提问人：wx_5ed465f72489 时间：2023-07-26 19:17:54
您好，陈老师
有以下问题咨询您：
1 、客户为工业软件设计开发企业，其所设计的软件需要结合客户的生产环境进行安装调试，已满足客户生产需要。具体情况如下：
公司主要提供软件系统开发，为客户提供工厂智能化管理的软件系统开发集成业务，其具体业务模式如下：
公司业务系统交付：为客户提供双方约定的硬件产品交付及系统运营服务，合同条款中均约定了硬件产品的价格及系统运营服务价格。此部分收入为公司主要业务收入，下文分析主要为此部分合同分析。 2 、系统交付合同约定（仅列示代表性合同）（ 1 ）科技滁州有限公司滁州 MiniLED 线线 MES 部署合同、光电有限公司松下设备端 CIM （非标定制）条款 1 ：交易金额 614800 元、元、200000 元；条款 2 ：第一阶段，乙方应自甲方书面通知起 7 日内编制项目实施方案，并经甲方确认，实施方案为甲方验收的依据之一，乙方应于甲方确认后 30 日内完成项目软件开发；条款3 ：第二阶段，项目软件安装及测试。乙方应当在项目软件开发完成后 7 日内进甲方现场进行系统安装及测试。乙方应于进场后 30 日内完成系统安装及测试并达到上线试运行的条件。同时，乙方应当一次性向甲方提交项目软件相关的配套设施设备、载体、资料；条款 4 ：第三阶段，项目软件上线并试运行。试运行期为 2 个月；条款 5 ：乙方在质量保修期内提供免费的质量保修及升级服务；条款 6 ：验收，项目软件上线并试运行期满且无故障的，乙方应当提请甲方进行验收。项目软件应当符合本合同约定的技术指标、质量标准，并能够正常运行，且乙方提交软件使用密码、正版证明后，由甲乙双方共同签署验收文件，签署之日为验收合格之日。验收文件应由双方进行确认，如甲方未确认，视为验收不合格。项目软件经终验收合格，并不免除乙方应承担密码、正版证明后，由甲乙双方共同签署验收文件，签署之日为验收合格之日。验收文件应由双方进行确认，如甲方未确认，视为验收不合格。项目软件经终验收合格，并不免除乙方应承担的质量保修义务。；其他条款：略；（ 2 ）深圳）深圳高科技股份有限公司 _MES_ 系统软件合同条款 _1_ ：交易金额 _1,390,000.00_ 元。其中 _License_ 设备 _1_ 套，金额 _690,000.00_ 元，实施维保费用 _700,000.00_元；条款 _2_ ： _2023_ 年【 _12_ 】月【 _7_ 】日前交付给甲方；条款 _3_ ：系统上线运行【 _3_ 】个月后，乙方应提请甲方验收，经甲方验收合格的由甲方签署验收单。若经验收不符合验收标准，乙方应在甲方指定期限内整改，并按本合同第三条逾期交付的约定承担违约；其他条款：略；（ _3_ ）合肥*显示科技有限公司条款 1 ：交易金额4,743,000.00元。其中设备软件交付2,358,000.00元，软件实施2,385,000.00元。其他条款略。
二、基本观点（ 1 ）科技滁州有限公司滁州 MiniLED 线线 MES 部署合同、重庆光电有限公司松下设备端CIM（非标定制）合同公司与晶科技滁州有限公司、重庆光电有限公司签订的合同中约定：
在项目实施方案获得甲方通过后，乙方应于甲方确认后 30 日内完成项目软件开发。乙方应当在项目软件开发完成后 7 日内进甲方现场进行系统安装及测试。乙方应于进场后 30 日内完成系统安装及测试并达到上线试运行的条件。满足按时段法确认收入的第一、第二个条件即：（一）客户在企业履约的同时即取得并消耗企业履约所带来的经济利益；公司在客户场地内进行系统安装与测试，公司履约过程需要与客户的实际生产经营环境、硬件、相匹配因此满足客户在企业履约的同时即取得并消耗企业履约所带来的经济利益。（二）客户能够控制企业履约过程中在建的商品。因为公司所交付系统安装项目的特殊性（通常会约定保密条款），在履约过程中，如客户中止履约，公司并不能将上述已安装、交付的系统拆除后用于其他项目。因此可以认为客户能够控制企业履约过程中在建的商品。合同中虽规定了验收条款，客户验收并不能说明公司在客户现场实施的服务，在验收阶段才交付客户，在公司将相关系统、软件在客户场地中安装调试时，客户已经可以享有并消耗企业履约过程中所带来的经济利益，验收条款仅为公司与客户进行结算时的依据。综上我们认为可以按工作完成进度确认相应的收入的实现。（ 2 ）深圳高科技股份有限公司、合肥显示科技有限公司合同合同中明确了系统交付、软件实施的价格、有明确的验收条款。公司的业务是基于其自己开发的软件提供的系统集成或者设备销售业务，代表了不同的业务模式。在安装、整合或调试过程中，需要对自制软件或外购软件进行大量的定制修改和二次开发；软件为特定硬件和设备专门配套的嵌入式软件，；我们认为公司的业务模式，为单项单项履约义务，具体分析如下：（ 1 ）公司与个别客户签订的合同中约定，对一体化设备软件进行测试，表明公司所销售的硬件产品，客户可以自行或委托其他方购买。（需与企业确认）公司与不同客户约定的硬件产品价格存在较大差异，如公司与深圳高科技股份有限公司约定的 LICENSE 价格价格 69 万元、与华科股份有限公司约定的LICENSE价格0.9万元。我们理解，上述LICENSE价格的差异，为合同签订双方基于税收负担的考虑，而将整项业务合同进行分拆，从而获取销售货物增值税13%、提供服务6%的税差利益（需与企业确认）。公司交付的产品为自外部购买，其为市场上通用的专用设备，设备交付给客户时，公司在安装、整合或调试过程中，需要对自制软件或外购软件进行大量的定制修改和二次开发，软件需嵌入在硬件中，两者之间存在整合、定制，因此软、硬件不能明确区分。设备交付及软件实施为单项履行义务。（ 2 ）系统集成服务（软件实施）主要在客户的场地进行，公司所实施的软件实施服务需要与客户现有的IT环境、生产环境完全匹配，以保证能正常运行。在客户终止合同的情况下，已经完成的部分归客户所有，表明客户能够控制履约过程中的在建商品，在企业履约的同时客户即取得并消耗企业履约所带来的经济利益，该履约义务属于在一段时间内履行，应按照履约进度在一段时间内确认收入。（ 3 ）合同中虽规定了验收条款，客户验收并不能说明公司在客户现场实施的服务，在验收阶段才交付客户，在公司将相关系统、软件在客户场地中安装调试时，客户已经可以享有并消耗企业履约过程中所带来的经济利益，验收条款仅为公司与客户进行结算时的依据。公司与客户约定中采取的是分阶段验收的方式，在设计阶段、交货阶段、最终测验阶段分别由客户按照合同约定的截止日进行独立测试、安装、验收。如果未通过阶段性验收时，公司负责采取必要的弥补措施，直到获得客户最终验收许可。已经通过的阶段性验收并不会影响客户在后续项目阶段性进行时对整体项目再进行综合评估。这表明，在公司履约过程中，客户能够通过阶段性验收，要求公司整改等方式控制公司的履约过程，满足《企业会计准则第 14 号——收入（ 2017 年修订）》第十一条（二）“客户能够控制企业履约过程中在建的商品”的条件，因此属于在一个时段内履行的履约义务，应按照恰当的履约进度分期确认收入。综上我们认为可以按工作完成进度确认相应的收入的实现。同行业上市公司对于系统集成收入的收入确认方法主要为验收确认，具体如下：中科软科：系统集成运用的体系结构具有高关联性，故认定为一项履约义务，在取得客户验收并取得签收单后，确认收入；云从科技：人工智能解决方案人工智能解决方案是公司基于 CIM 操作操作系统，赋能智慧治理、智慧金融、智慧出行、智慧商业等应用场景，为更广泛的客户群体提供以人工智能技术为核心的行业解决方案。 1 ）合同义务为将相关硬件、软件与技术组合交付（以下简称商交付）的，对于不需要安装调试的标准化商品交付，公司在客户收到商品并完成到货签收时确认收入；对于需要安装调试才能达到客户需求的商品交付，公司在客户收到商品、完成安简称商交付）的，对于不需要安装调试的标准化商品交付，公司在客户收到商品并完成到货签收时确认收入；对于需要安装调试才能达到客户需求的商品交付，公司在客户收到商品、完成安装调试并通过上线测试，经客户验收后确认收入。 2 ）合同义务为系统开发并向客户交付开发成果的，公司于技术开发成果交付、经客户验收后确认收入；格灵深瞳：公司与客户之间的销售商品合同包含转让软件、软硬一体产品及硬件产品（不含 SaaS 软件）的履约义务，属于在某一时点履行履约义务。对于销售的软硬件产品，公司与客户已经签署产品销售合同，已根据合同约定将产品交付给客户且客户已接受该商品，对于无需公司负责安装调试的产品在客户签收后确认收入；对于需公司负责安装调试的产品，在安装调试完成并经客户验收后确认收入；请问老师，将产品交付给客户且客户已接受该商品，对于无需公司负责安装调试的产品在客户签收后确认收入；对于需公司负责安装调试的产品，在安装调试完成并经客户验收后确认收入；请问老师，我的上述分析哪里不合适吗？我感觉这种的系统集成收入就应该是按时段确认收入吧？？？百思不得其解，麻烦老师给指导下。不胜感激。

回答人：chenyiwei
这类定制软件开发项目，不建议采用时段法确认收入，对照新收入准则第十一条所列三种情况分析：
1 、客户在企业履约的同时即取得并消耗企业履约所带来的经济利益。——不满足。在软件交付给客户并上线使用之前，客户并不能从中受益。
2 、客户能够控制企业履约过程中在建的商品。——不满足。对照《监管规则适用指引——会计类第 2 号》之“2-2 客户能够控制企业履约过程中在建商品或服务的判断”：“客户能够控制企业履约过程中在建的商品或服务，是指在企业生产商品或者提供服务过程中，客户拥有现时权利，能够主导在建商品或服务的使用，并且获得几乎全部经济利益。其中，商品或服务的经济利益既包括未来现金流入的增加，也包括未来现金流出的减少。例如，根据合同约定，客户拥有企业履约过程中在建商品的法定所有权，假定客户在企业终止履约后更换为其他企业继续履行合同，其他企业实质上无需重新执行前期企业累计至今已经完成的工作，表明客户可通过主导在建商品的使用，节约前期企业已履约部分的现金流出，获得相关经济利益。”。由于一旦更换供应商就必须从头再来，新供应商不能利用本企业已有的履约成果，故不满足该条件。
3 、企业履约过程中所产出的商品具有不可替代用途，且该企业在整个合同期间内有权就累计至今已完成的履约部分收取款项。——不满足。虽然‘不可替代用途“是满足的，但合同中只约定了进度收款，且对于客户违约取消合同情况下的处理约定不明确，也没有更多的行业惯例、司法判例等可作参考。因此无法仅依据合同约定的付款进度表即认定具有”合格收款权“。
因此，还是建议在开发、安装调试完成并经过客户验收时确认收入。